【裁判字號】    97,台上,2082
【裁判日期】    970516
【裁判案由】    違反公職人員選舉罷免法
【裁判全文】
最高法院刑事判決            九十七年度台上字第二０八二號
上  訴  人  台灣高等法院台南分院檢察署檢察官
被      告  甲○○
上列上訴人因被告違反公職人員選舉罷免法案件，不服台灣高等
法院台南分院中華民國九十六年九月十九日第二審更審判決（九
十六年度重選上更(六)字第二五五號，起訴案號：台灣台南地方法
院檢察署九十年度偵字第一三二六七號），提起上訴，本院判決
如下：
    主  文
原判決撤銷，發回台灣高等法院台南分院。
    理  由
本件原判決以公訴意旨略以：被告甲○○係台南縣新化鎮鎮長，
為第五屆立法委員候選人洪玉欽重要樁腳，為使洪玉欽於立法委
員選舉時能順利當選，亟思以新化鎮公所經費為其輔選，適行政
院勞工委員會因納莉颱風過境，而提撥一筆經費輔助各縣市，用
以救災並暫時解決部分失業民眾困境，新化鎮公所乃向台南縣政
府爭取到二百個救災所須緊急僱用勞工名額，依該緊急僱用措施
辦法，每名臨時工每日工作八小時，每小時可獲補助新台幣（下
同）一百八十元，工作天數則限為二十天，被告深知因經濟不景
氣，鎮內失業人口眾多，均急欲獲取工作機會，認以提供該受僱
機會為代價，要求受僱者，於投票日投票予立法委員候選人洪玉
欽，可獲相當輔選效果，遂於民國九十年十月九日、十日間以電
話聯絡該鎮立法委員候選人洪玉欽部分樁腳，計有唪口里里長蔡
進丁（業經第一審判決無罪確定）、羊林里里長黃凱傳、東榮里
里長許明祥、唪口里里民吳天寶（以上三人先後經原審判決無罪
確定）等人，委請渠等代為僱請里民清除排水溝或打掃馬路，惟
特別叮嚀被僱請者須選舉時能投票給洪玉欽，且他日能幫其拉票
之人，蔡進丁、黃凱傳、許明祥、吳天寶等人，於受甲○○請託
後，乃基於投票行賄犯意聯絡，對於代僱對象，佯稱該筆僱工經
費，係立法委員洪玉欽所爭取得來，要求被僱者於立法委員選舉
時，投票予該候選人，而與被僱者約定就投票權為一定行使。因
認被告涉有修正前選舉罷免法第九十條之一第一項投票行賄罪嫌
云云。惟經審理結果，認為不能證明被告犯罪，乃撤銷第一審論
處被告共同連續對於有投票權之人，交付不正利益，而約其投票
權為一定之行使罪刑部分之判決，改判諭知被告無罪，固非無見
。
惟查：(一)認定事實所憑之證據，須實際存在，就該案卷宗不難考
見者，始克當之。倘判決書內所記載之證據，與卷宗內筆錄或文
件之內容不相適合，則其判決之根據，實際上並不存在，自屬採
證違法。本件原判決於理由說明：「經本院上訴審勘驗許萬祥調
查局筆錄錄音結果，調查筆錄非一問一答製作，而係筆錄製作完
畢後，由製作人員依筆錄內容朗讀，其中：『（問：許明祥介紹
你擔任臨時工，要求你支持洪玉欽，你有無答應？）我口頭上答
應，但投票時我不一定會投給他。』之問答，於錄音帶中並未聽
到，有勘驗筆錄在卷可按（見上訴卷第一六一、一六二頁之勘驗
筆錄）。是許萬祥於原審所供，應可採信，調查局筆錄，其內容
既有可疑，即難為被告不利證據。」等語（見原判決第十二頁）
。然查，依上訴卷(一)第一六一、一六二頁之勘驗筆錄係載明: 「
勘驗目的：了解『蔡有德』調查筆錄內容與錄音帶內容是否相同
」（見上訴卷第一六０頁），並非勘驗「許萬祥」調查局筆錄與
錄音帶內容是否相同，原判決引用之，作為被告有利之證據，採
證顯然違法，並有證據上理由矛盾之違誤。(二)刑事法上關於妨害
投票罪之行求、交付賄賂或其他不正當利益於有投票權之人，而
約其投票權為一定之行使罪，其行求、交付行為，固屬具階段性
犯罪態樣；但其構成要件，究亦仍有不同。前者指行賄人自行向
對方提出特定賄賂或不正當利益，以備交付之意，即足當之，並
不以提供現實之財物為必要，即以言語或文字許諾，給與一定之
報酬者亦屬之，尤不以行賄人直接行求為限，其由第三人行求者
亦屬無妨，屬行賄人之片面（單方）行為。後者則指行賄者事實
上將賄賂或不正當利益交付受賄人收受（包括行賄人囑由第三人
交付與受賄人委託他人代為收受之情形），性質上屬行賄與受賄
者雙方意思合致之行為。故兩者於犯罪類型上應有所區別。至於
刑法上之預備犯，係以已否著手於犯罪行為之實行為判斷標準。
所謂已著手於犯罪行為之實行，係指對於構成犯罪要件之行為，
已開始實行者而言，若於著手此項要件行為以前之準備行動，係
屬預備行為。又公職人員選舉罷免法第九十條之一處罰預備犯，
其立法理由以：為徹底杜絕賄選，預備犯亦應處罰等情。本件原
判決於理由內記載：依卷附通訊譯文所示，被告曾於九十年十月
九日及十日，分別致電蔡進丁、黃凱傳、許明祥、吳天寶四人稱
「本件經費係洪玉欽爭取，要找會投票支持洪玉欽之臨時工」等
情（見原判決第十五頁）。本院以前發回意旨業已詳細指明，上
情如果無訛，蔡進丁等人於受託後，縱未依被告之囑，於代僱臨
時工時，以「給予工作機會為對價，要求受僱之人於立法委員選
舉時，投票支持洪玉欽」，蔡進丁等人固尚不成立公職人員選舉
罷免法第九十條之一第一項之投票行賄罪，但被告既將因救災所
須緊急僱用之臨時工委由蔡進丁等人招募，而向蔡進丁等人稱該
經費係洪玉欽爭取，復限定「要找會投票支持洪玉欽之人」，且
蔡進丁等人果然進而僱得臨時工。復按檢察官於偵查中問：「你
又說星期六、星期日也要去簽到才有錢領？」被告答稱：「因要
做滿二十日才可以領工資」等語（見偵查卷第三十五頁反面）。
原判決亦引述同案被告蔡進丁所找臨時工楊添貴於法務部調查局
台南縣調查站所供：我是去應徵該臨時工，在工作後一、二天下
工回家，蔡進丁才到我家，要求投票支持洪玉欽，我只口頭同意
，但我尚未決定投票對象等語（見偵查卷第一七二至一七三頁、
原判決第五頁）；及原審勘驗蔡有德調查筆錄所稱：「黃凱傳在
找我工作後幾天，告訴我這些工作是洪玉欽爭取的，立委選舉時
要支持他。」與事實相符，應堪採信等情（見原判決第九、十頁
）。因之，當楊添貴、蔡有德工作一、二日後，蔡進丁、黃凱傳
傳達被告行賄之意思，即告知「這些工作是洪玉欽爭取的，立委
選舉時要支持他」時，楊添貴、蔡有德因尚未做滿二十日，為求
取二十日之工資，即面臨是否承諾支持洪玉欽予繼續做工或不做
之抉擇，則蔡進丁、黃凱傳告知「這些工作是洪玉欽爭取的，立
委選舉時要支持他」等語，是否屬行求之行為或仍止於預備之階
段；而被告是否有以給予工作機會為對價，預備透過蔡進丁等四
人，要求受僱之人必須投票支持洪玉欽之意思，如何謂被告所為
僅屬投票行賄之陰謀階段，而未達預備階段，此與判斷被告是否
成立同條第二項之預備投票行賄及公平正義之維護，至有關係。
乃原判決竟認「倘被告及同案被告蔡進丁、黃凱傳、許明祥、吳
天寶等人於僱工時，並未以受僱者須同意立委選舉時支持洪玉欽
者，始給予工作機會，則本件僱工與立委選舉時是否支持洪玉欽
間，即無對價關係可言，自不得謂本件係以僱工，作為被告及同
案被告共同投票行賄罪之不正利益」云云（見原判決第五頁），
所持之見解顯有可議。原判決就此仍未詳予研析，論述明白，致
其瑕疵仍然存在。上訴意旨執以指摘原判決不當，非無理由，應
認原判決仍有撤銷發回更審之原因。
據上論結，應依刑事訴訟法第三百九十七條、第四百零一條，判
決如主文。
中    華    民    國  九十七  年    五    月   十六   日
                      最高法院刑事第七庭
                          審判長法官  洪  清  江
                                法官  石  木  欽
                                法官  韓  金  秀
                                法官  陳  晴  教
                                法官  李  錦  樑
      本件正本證明與原本無異
                                      書  記  官
中    華    民    國  九十七  年    六    月    四    日
                                                      Ｅ


司法院資訊處製作；財團法人民間司法改革基金會備份。
